臺灣高等法院高雄分院刑事判決　　　　　　　　　　九十年度上易字第二一七九號
　　上　訴　人
　　即　被　告　甲○○○
　　　　　　　　己○○
　　　　　　　　乙○○
　　　　　　　　戊○○
　　　　　　　　庚○○
　　　　　　　　丁○○
　　　　　　　　丙○○
右上訴人因毀損等案件，不服臺灣屏東地方法院八十九年度易字第七０八號中華民國
九十年十月十九日第一審判決（起訴案號：八十八年度偵字第七一號、第七二號、第
一五三號、第二五○四號；八十九年度偵字第一八二九號），提起上訴，本院判決如
左：
    主  文
原判決關於甲○○○、己○○、乙○○、戊○○、庚○○共同毀損部分均撤銷。
甲○○○、乙○○、戊○○、庚○○，均無罪。己○○被訴毀損部分無罪。
其他上訴駁回。
    事  實
一、緣屏東縣鹽埔鄉高朗村於民國四十九年間，由台灣省政府補助配合地方政府興建
    完工自來水供應設施，並組織「高朗村飲用水管理委員會」管理經營供水、收費
    ，委員會之主任委員則依「鹽埔鄉高朗村飲用水管理暫行規則」及歷來慣例由該
    時擔任村長之人兼任。七十年間，由當時擔任村長之林恭壽等人以私人名義向鹽
    埔鄉農會貸款並由屏東縣政府專款補助配合，增建水塔、機房及埋設水管。七十
    一年六月間丁○○繼任村長後，繼續未完成之工程及由用戶出資按戶安裝水錶，
    而完成現今之自來水供應系統。七十五年間，丁○○競選村長連任失利後，因故
    未移交該飲用水管理委員會帳冊予新任村長林慶田，並召集二十餘名村民成立「
    高朗村簡易自來水管理委員會」，兩會爭管供水、收費事宜，歷年糾紛不斷。迨
    八十一年間，雙方協議將該自來水設施暫時交由該村之「代天府信徒管理委員會
    」掌理及經營。惟嗣又因積欠台灣電力公司電費遭斷電，致村民無水可用。甲○○○遂於八十四年十一月號召村民重訂「鹽埔鄉高朗村飲用水管理委員會管理章
    程」，改選甲○○○為主任委員，承繼原有之「高朗村飲用水管理委員會」接管
    自來水供應設備，並於清償積欠台電之電費後開始對村民收取水費。丁○○及其
    擁護村民則宣稱甲○○○之組織無權收費，拒繳水費。
二、八十七年十二月二十四日上午午十時至十一時許間，甲○○○因丁○○積欠前述
    水費，欲依「鹽埔鄉高朗村飲用水管理委員會」管理章程第二十四條所定，予以
    斷水（停止供水），遂與支持者乙○○、己○○、戊○○及庚○○等人，至高朗
    村三民路五之四號丁○○住處旁拆除水錶時，丁○○為圖阻止斷水，竟基於公然
    侮辱之犯意，以不明液體裝入噴水器中，噴灑他人身體、衣物之強暴方法，公然
    侮辱正在拆卸水錶之甲○○○等人，使甲○○○、己○○及乙○○三人衣物及身
    體受不明液體波及沾溼。
三、同前揭時、地，丁○○之妻丙○○明知當時多人聚集，竟意圖散佈於眾，公然指
    摘聲稱：「己○○之妻楊林好笑及媳婦楊潘玉卿在外「討客兄」（台語，即通姦
    之意）」等語，足以毀損楊林好笑及楊潘玉卿之名譽。
四、案經甲○○○、己○○、乙○○訴由台灣屏東地方法院檢察署檢察官及楊林好笑
    、楊潘玉卿訴由屏東縣警察局里港分局報請台灣屏東地方法院檢察署檢察官偵查
    起訴。
    理  由
壹、上訴駁回部分：
一、訊據上訴人即被告丁○○固供認曾於前揭時、地，有潑灑告訴人甲○○○、己○○及乙○○之舉（見八十八年偵字第七一號卷第二十七頁反面、原審卷第四十頁
    反面），惟否認有何公然侮辱犯行，辯稱伊是用清水潑他們，因他們沒有權利停
    水云云。經查：
  (一)被告丁○○如何以不明液體裝入噴水器中，噴灑正在拆卸水錶之渠等數人，使渠
    等衣物及身體受不明液體波及沾溼等情，業據告訴人甲○○○、己○○及乙○○
    迭於偵查、原審及本院調查、審理時指訴綦詳，核與證人即於現場執行蒐證勤務
    之屏東縣警察局里港分局警員楊明堂於偵查到庭證述「當時丁○○確有以噴水器
    向拆水錶之人噴灑不明液體之行為」情節相符（見八十八年偵字第七一號卷第七
    八頁反面），足徵告訴人所述上情，應合於事實。
  (二)按刑法第三百零九條所稱之「公然侮辱」，乃係指於特定或不特定多數人得以共
    見共聞之狀態下，未指明具體事實，而基於貶損他人社會評價為目的之輕蔑行為
    。於公開場合向他人潑灑不明液體，顯已係以粗鄙之舉動輕蔑他人人格，而有侮
    辱他人之意。本件被告丁○○對告訴人林金江水等人之停止供水，及告訴人等是
    否具有合法水權等情，固然有所質疑，並提出原審法院八十九年度簡上字第八十
    號民事判決為據（見本院卷第一一五至一二二頁），然被告丁○○抗議或爭執之
    行為仍應在法律規範範圍內為之，自不得任意遽以粗鄙之舉動輕蔑他人人格，而
    侮辱他人。被告丁○○在與告訴人甲○○○等人發生用水爭執，猶故意以不明液
    體潑灑代錶「高朗村飲用水管理委員會」執行斷水之告訴人甲○○○等人，衡諸
    被告丁○○與告訴人等之年齡、身分、被告與被害人之關係及社會風俗習慣等客
    觀事項，堪認被告丁○○上開不法腕力之行使，足以貶損他人之人格評價。
  (三)綜上所述，被告丁○○所辯上情，係屬事後卸責之詞，尚難採信，此部份事證明
    確，被告丁○○前揭強暴公然侮辱犯行，堪以認定。
二、訊據上訴人即被告丙○○否認前揭誹謗犯行，辯稱伊沒有說過「己○○之妻楊林
    好笑及媳婦楊潘玉卿在外討客兄」那些話云云。經查：
  (一)被告丙○○於前揭時、地，如何於多人聚集場所，公然聲稱：「己○○之妻楊林
    好笑及媳婦楊潘玉卿在外討客兄」等情，業據告訴人楊林好笑、楊潘玉卿於偵查
    指訴綦詳（見八十九年偵字第一八二九號卷第二至三頁），核與證人即於現場執
    行蒐證勤務之屏東縣警察局里港分局警員楊明堂於偵查到庭證述「丁○○的太太
    與另外婦女爭吵，有聽到偷漢子的事情」等情（見八十八年偵字第七一號卷第七
    八頁）相符。雖證人楊明堂嗣於原審及本院調查中，就被告丙○○有無口出前述
    毀損他人名譽話語一節，各證稱「未能辨別內容」、「不能確定」等語（見原審
    卷第一０三頁、本院卷第五五頁），然此係證人事後記憶模糊之詞，既證人上開
    偵查中證詞明確，自得採為論罪依據，而此部份待證事實已明，是被告丙○○於
    本院聲請與證人楊明堂對質（見本院卷第一四五頁），已無必要，附此敘明。
  (二)被告丙○○於本院復舉證人曾金川為證，然證人曾金川於本院審理時到庭先稱「
    經過這麼多年，不太記得」等語（見本院卷第一四四頁），後稱「沒聽到丙○○
    罵討客兄」云云（見本院卷第一五九頁），是證人曾金川於同一庭訊證詞，前後
    不一，且與上開告訴人及現場警員於偵查中之指證情節相悖，益徵證人曾金川所
    為有利被告丙○○之證詞部分，顯有迴護之情，自難採信。至於被告丙○○主張
    調閱當日錄影帶一節，經訊據證人楊名堂證稱「錄影係自高處，距離一、二十公
    尺拍攝」等情在卷（見本院卷第五六頁），再參以當日雙方人數不少，現場混亂
    拉扯爭執，縱然錄影帶未能適時錄攝被告丙○○口出損人名譽話語，亦無從據此
    錄影結果，而為有利被告之證據認定。
  (三)綜上所述，被告丙○○否認上情，均無可採，此部分事證明確，被告丙○○前揭
    誹謗犯行，堪以認定。。
三、核被告丁○○所為，係犯刑法第三百零九條第二項之公然侮辱罪，被告丁○○以
    一行為同時潑灑告訴人甲○○○等三人，係想像競合犯，應從一重處斷。而被告
    丙○○於前開多人聚集之場所，意圖散佈於眾，指摘足以毀損他人名譽之事，核
    其所為，係犯刑法第三百十條第一項誹謗罪。
四、原審因而適用第三百零九條第二項、第三百十條第一項、第四十一條第一項前段
    、第四十二條第二項、罰金罰鍰提高標準條例第一條前段、第二條，並審酌被告
    丁○○、丙○○犯罪之動機、目的，犯罪手段、情節對告訴人等之損害，被告丁○○、丙○○前科及犯後態度等一切情狀，各量處被告丁○○拘役十五日，丙○○罰金三千元。並諭知如易科罰金或易服勞役，均以三百元折算一日之折算標準
    。原審判決關於被告丁○○、丙○○部分，認事用法均無違誤，量刑亦稱妥適。
    被告丁○○、丙○○仍執前詞提起上訴，否認犯行並指摘原審判決不當，為無理
    由，此部份上訴應予駁回。
貳、撤銷改判部分：
一、公訴意旨略以：被告甲○○○因丁○○及其支持者拒繳水費，遂怒而於八十七年
    十二月二十四日上午，夥同己○○、乙○○、戊○○及楊義慶等人，持板手、鋸
    子、榔頭等工具，至該村丁○○、曾金川、伍金海、郭武利、徐慶安等人住處，
    拆除丁○○等人所有之水錶，使其無法取水使用，足生損害於丁○○等人，因認
    被告甲○○○、己○○、乙○○、戊○○及庚○○等人涉犯刑法第三百五十四條
    之毀損罪嫌云云。
二、按刑法上侵害財產法益之犯罪，重在持有關係，其行為客體並不以他人所有之物
    為限。凡事實上對物取得管領支配之人，不論其有無合法之權源，為維持現存社
    會秩序，其持有仍受刑法之保護，得為財產犯罪之行為客體，若因他人之犯罪行
    為，致其對物之管領支配受有侵害，自不失為該犯罪之直接被害人，依法得為告
    訴（最高法院四十二年度台非字第一八號判例、八十八年度台非字第三七二號判
    決、九十年度台非字第九七號判決意旨參照）。本件被告甲○○○、己○○、乙○○、戊○○、庚○○等人與告訴人丁○○等人對於遭拆卸水錶之所有權究為誰
    屬，尚有爭執，惟上開水錶既係由告訴人丁○○等人佔有使用中，其對水錶自有
    管領支配事實，揆諸前開說明，告訴人丁○○等人依法提出本件毀損告訴，於法
    尚無不合，先予敘明。
三、按犯罪事實應依證據認定之，無證據不得推定其犯罪事實；且不能證明被告犯罪
    者，應諭知無罪之判決，刑事訴訟法第一百五十四條、第三百零一條第一項分別
    定有明文。又事實之認定，應憑證據，如未能發現相當證據，或證據不足以證明
    ，自不能以推測或擬制之方法，為裁判基礎（最高法院四十年臺上字第八十六號
    判例參照）。次按刑法第三百五十四條毀損罪以行為人之行為係出於故意為必要
    ，且其如何具有故意仍應以有關之事證予以證明，始為適法；而該所謂故意係指
    行為人須認識其所毀棄、損壞或致令不堪用之客體，為他人之物，始能成罪；如
    將他人之物，誤認為自己之物，或雖認識為他人之物，而誤認自己有處分權者，
    自得阻卻故意，不成立本罪。
四、公訴人認上訴人即被告甲○○○、己○○、乙○○、戊○○、庚○○涉犯前揭毀
    損犯行，係以告訴人丁○○、曾金川、伍金海、郭武利、徐慶安指訴，並有拆除
    水錶照片、鹽埔鄉高朗村飲用水管理委員會八十七年十二月十五日鹽高水字第０
    ０三號函影本一紙及現場錄影帶二捲為據。然訊據被告甲○○○、己○○、乙○○、戊○○、庚○○固不否認於前揭時、地，渠等確有前往告訴人丁○○等人住
    處執行停止供水一節，惟否認有何毀損犯行，被告甲○○○辯稱伊所為乃依據「
    鹽埔鄉高朗村飲用水管理委員會」章程第二十四條，對未繳水費者執行停止供水
    措施等語；另被告乙○○、戊○○、己○○及庚○○等人均辯稱渠等僅在旁觀看
    或幫忙維持現場秩序，並未動手拆水錶等語。
五、經查：
  (一)被告甲○○○、己○○、乙○○、戊○○、庚○○等人，如何手持上述工具，拆
    除住處旁水錶各情，業據告訴人丁○○、曾金川、伍金海、郭武利、徐慶安等人
    指訴在卷，復有拆除水錶之照片、現場錄影帶二捲及遭拆除之水錶一只扣案可憑
    。又被告己○○已於偵查坦承「我那天是陪委員去切斷他們水管」（見八十八年
    偵字第七一號卷第二十五頁）；被告庚○○亦稱「我是去看的，甲○○○叫我幫
    他拿鐵錘，那天拆了五個水錶」（見八十八年偵字第一五三號卷第二十五頁參照
    ），另被告乙○○、戊○○前於偵查、原審中亦不否認有共同拆除水錶之舉，足
    徵被告己○○、乙○○、戊○○、庚○○與被告甲○○○，就拆卸水錶之事應有
    共同行為意思之聯絡，縱令其中有人未動手拆除水錶，然其等既與被告甲○○○
    有共同動手拆除之目的，並陪同在場拿取工具，足認亦有行為之分擔。
  (二)「高朗村飲用水管理委員會」曾向原審法院提起民事訴訟請求丁○○給付積欠之
    水費，經該院民事庭於八十七年十月二十一日以八十七年度簡上字第四五號判決
    認為由甲○○○擔任主任委員之「高朗村飲用水管理委員會」自四十九年起即已
    成立，其成立所依據之「鹽埔鄉高朗村飲用水管理暫行規則」亦未廢止，非可為
    嗣後由丁○○所號召成立之「高朗村簡易自來水管理委員會」所得取代，故而判
    決「高朗村飲用水管理委員會」勝訴確定在案，有臺灣屏東地方法院八十七年簡
    上字第四十五號民事判決影本附卷可（見原審卷第一五七至一六二頁）。又「高
    朗村飲用水管理委員會」管理章程，早於八十五年間即經屏東縣鹽埔鄉公所同意
    備查（見八十八年度偵字第七一號卷第三三頁所附之公函影本），是本件被告甲○○○、己○○、乙○○、戊○○、庚○○等人，以上開管理章程既經屏東縣鹽
    埔鄉公所同意備查，渠等主觀上遂認該委員會得依該管理章程第二十四條所定，
    得對用戶執行對水而停止供水，尚不違客觀認知之事理。況當日被告甲○○○擔
    任主任委員之「高朗村飲用水管理委員會」於出發至告訴人丁○○等人住處前，
    尚函請屏東縣警察局里港分局派出治安人員以維秩序，有屏東縣鹽埔鄉高朗村飲
    用水管理委員會八十七年十二月十五日鹽高水字第００三號函影本在卷可憑（見
    八十八年度偵字第七一號卷第三四頁），益證被告甲○○○、己○○、乙○○、
    戊○○、庚○○等五人，雖有共同拆除水錶之舉，然渠等於行為當時，確係自認
    有權對用戶「停止供水」，並非基於毀損他人之物之犯罪故意，參以刑法第十二
    條第一項明定「行為非出於故意者，不罰」，是被告甲○○○等五人自難遽以刑
    法毀損罪責相繩。
  (三)按民營之自來水事業應依法組織股份有限公司；又「自來水事業應訂立營業章程
    ，呈經省（市）主管機關核准後公告實施」，自來水法第九條及第五十八條第一
    項固有明文。然本件「高朗村飲用水管理委員會」並非依法組織之股份有限公司
    ，而委員會之管理章程僅函請鄉公所備查，雖未經省（市）主管機關核准、公告
    ，惟此係鄉公所收文後未予函轉相關主管機關核准，或回函告知委員會應另函請
    主管機關核准，自難遽以被告甲○○○代錶之「高朗村飲用水管理委員會」管理
    章程，未依自來水法相關規定，經省（市）主管機關核准，而採為對被告甲○○○等五人不利之證據認定。
  (四)告訴人徐慶安、郭武利等人毀損告訴部分，訊據告訴人徐慶安於偵查中陳稱「告
    他們五人斷我的水．．．我前面出問題沒有斷到，沒挖到水錶」（見八十八年偵
    字第七一號卷第三十頁背面）；告訴人郭武利亦稱「告他們五人毀損我的水錶，
    但是我阻止才沒有拆成」等語（同前揭卷第三十一頁），核與被告甲○○○及乙○○於原審所供「未拆徐慶安、郭武利之水錶」等語相符（見原審九十年七月二
    十五日審判筆錄），足證告訴人徐慶安、郭武利係就被告甲○○○等五人之「毀
    損未遂」行為提出告訴，惟毀損未遂罪，刑法未有處罰規定，是被告等五人此部
    分之行為，自難以刑法第三百五十四條毀損罪論處。
  (五)綜上所述，復查無其他積極証據足認被告甲○○○、己○○、乙○○、戊○○、
    庚○○等五人有何被訴毀損犯行，揆諸上開說明，被告甲○○○等五人被訴毀損
    犯罪自難成立。
六、原審未予詳查本件相關事證，遽以論處被告甲○○○、己○○、乙○○、戊○○
    、庚○○等五人共同毀損罪刑，尚有未洽。被告甲○○○、己○○、乙○○、戊○○、庚○○等五人上訴意旨否認此部分犯罪，指摘原判決關於此部份不當，為
    有理由，自應由本院將原判決關於此部分予以撤銷改判，另就被告甲○○○、己○○、乙○○、戊○○、庚○○等五人被訴共同毀損部分為無罪之諭知。
據上論斷，應依刑事訴訟法第三百六十九條第一項前段、第三百六十八條、第三百六
十四條、第三百零一條第一項，判決如主文。
本案經檢察官張其主到庭執行職務。
中    華    民    國     九十一     年       三       月     十八   日
                              臺灣高等法院高雄分院刑事第六庭
                                  審判長法官  王憲義
                                        法官  謝靜雯
                                        法官  張意聰
右正本證明與原本無異。
不得上訴。
                                      書記官  王婉蓉
中    華    民    國     九十一     年       三       月    二十    日
附錄本判決論罪科刑法條：
刑法第三百零九條
公然侮辱人者，處拘役或三百元以下罰金。
以強暴犯前項之罪者，處一年以下有期徒刑、拘役或五百元以下罰金。
刑法第三百一十條第一項
意圖散布於眾，而指摘或傳述足以毀損他人名譽之事者，為誹謗罪，處一年以下有期
徒刑、拘役或五百元以下罰金。
                                                                   Ｊ
